臺灣高等法院高雄分院刑事判決　　　　 94年度上訴字第610號
　　上　訴　人　臺灣高雄地方法院檢察署檢察官
　　上　訴　人
　　即　被　告　甲○○
　　　　　　　　乙○○
　　共　　　同
　　選任辯護人　王進勝律師
　　　　　　　　吳建勛律師
　　　　　　　　黃淑芬律師
上列上訴人因被告偽證等案件，不服臺灣高雄地方法院93年訴字
第2761號中華民國94年2 月25日第一審判決（起訴案號：臺灣高
雄地方法院檢察署93年度偵字第1462號），本院判決如下：
    主  文
上訴駁回。
    事  實
一、甲○○曾於85年間，因違反肅清煙毒條例案件，經本院84年
    上訴字第313 號判處有期徒刑12年確定，並於89年5 月26日
    縮短刑期假釋出監，而縮短刑期應於95年3 月19日始期滿，
    現仍於假釋期間，猶不知警惕，其曾有考領普通自用小客車
    駕駛執照，惟因交通違規遭監理主管機關處吊銷普通自用小
    客車駕駛執照處分期間，竟仍於93年1 月12日夜間23時45分
    許，駕駛其所有車牌號碼E2-6376 號自用小客車搭載同居女
    友乙○○，沿高雄縣岡山鎮○○路外側車道由東向西方向行
    駛，途經該路136 號（尚未編17牌號碼）前設置有閃黃燈之
    交岔路口時，本應注意車輛行駛至交岔路口，其行進應遵守
    燈光號誌之指示，應減速慢行，駕駛人應注意車前狀況，隨
    時採取必要之安全措施，以避免危險之發生，且依當時天候
    晴，夜間有照明、柏油路面、路面乾燥、無缺陷、無障礙物
    、視距良好，依其智識、能力亦無不能注意之情事，詎其竟
    疏未注意前方狀況及減速慢行，適有疏未注意左右來車之兒
    童蔡孟錡（民國91年5 月8 日生）徒步於上開136 號前路段
    之際，甲○○因閃煞不及，其駕駛之上開自用小客車左前保
    險桿及左前車頭燈遂撞及蔡孟錡，蔡孟錡因而受有頭部顱內
    出血之傷害，經送往高雄縣立岡山醫院急救後，延至同年1
    月11日晚上11時55分許，仍因顱內出血傷重不治死亡。甲○○肇事後，警方據報前往現場處理，因甲○○現因交通違規
    遭吊銷普通自用小客車駕駛執照處分期間，為恐遭人發覺，
    遂由其女友乙○○意圖隱避甲○○之罪責而頂替，於同年月
    12 日 凌晨3 時50分許，在高雄縣政府警察局岡山分局前峰
    派出所，主動向處理車禍之員警藍清中表示其為駕車肇事之
    人，並配合製作交通事故談話紀錄表。嗣因前揭肇事過程被
    孫慧蘭、劉建龍、丁○○現場目擊全程，始發覺肇事者並非
    乙○○而查悉上情。
二、案經蔡孟錡之父丙○○訴由高雄縣政府警察局岡山分局報告
    臺灣高雄地方法院檢察署檢察官偵查起訴。
    理  由
壹、程序方面
一、按被告以外之人於審判外之言詞或書面陳述，原則上固不得
    作為證據，但如法律有特別規定者，則得為證據，刑事訴訟
    法第159 條第1 項定有明文。本件證人劉建龍在警訊中之證
    述，因係審判外之言詞，但證人劉建龍經原法院傳拘無著，
    又經本院傳喚，亦已遷移不明而無法送達，有傳票、拘票在
    卷可憑，是證人顯已所在不明，依刑事訴訟法第159 條之3
    第3款 規定，得為證據。
二、證人孫慧蘭、丁○○在本院審理中已到庭具結後，並接受交
    互詰問，其等在偵查中具結，並在檢察官前所為之陳述，被
    告2 人未能提出有何顯不可信之情況，而在警訊中之陳述，
    與審判中所為陳述，復無不符，自均得為證據。
貳、實體方面
一、訊據被告甲○○、乙○○固不否認有右揭時、地車禍撞及蔡
    孟錡傷重不治死亡之事實，惟其2 人均否認有右揭犯行，而
    被告甲○○辯稱：本件車禍發生時，該車係乙○○所駕駛，
    伊坐在駕駛座旁之乘客座，教導乙○○駕車，伊於肇事後要
    帶受傷蔡孟錡到醫院時，才到駕駛座上云云；被告乙○○辯
    稱：伊為學習駕車，乃央請甲○○指導而坐在駕駛座旁之乘
    客座，由自己坐在駕駛座駕車，適見蔡孟錡時已來不及閃避
    ，因而不慎撞及，伊確實係本件車禍駕車人，並非甲○○駕
    駛該車云云。經查：
    （一）被害人蔡孟錡於右揭時、地遭車禍撞及，因而致受有
          頭部外傷之傷害，經送醫急救後不治死亡之事實，業
          據被告二人供承明確，核與被害人蔡孟錡之母親蕭雅
          雯於警詢及偵查中、本院審理中所指述之情節大致相
          符，並有高雄縣政府警察局交通事故處理小組現場訪
          談丁○○訊問筆錄、高雄縣立岡山醫院出具法醫參考
          病歷摘要表、道路交通事故現場圖、道路交通事故調
          查報告表（一）、（二）各1 份及現場蒐證照片20張
          （詳警卷第12頁至第20頁）在卷可稽，亦經臺灣高雄
          地方法院檢察署檢察官督同法醫師相驗明確，製有鑑
          定驗斷書、勘驗筆錄及相驗屍體證明書各1 份附卷足
          憑，是本件被害人蔡孟錡確因本件車禍頭部外傷致顱
          內出血死亡事實，應堪認定。
    （二）又被告甲○○駕駛其所有車牌號碼E2-6376 號自用小
          客車搭載同居女友乙○○，於上開時地不慎撞擊被害
          人蔡孟錡之事實，業據目擊證人孫慧蘭證述在卷，並
          於93年1 月12日偵訊時結證陳稱：「小孩（指蔡孟錡
          ）在店門口玩，我看到右邊有車開過來，我有點擔心
          ，往店中喊小孩、小孩，促屋中人注意，才喊第2 聲
          ，小孩就被撞飛起來」、「小孩是在店外，在馬路邊
          玩，我們店前沒有劃線，也沒有水溝蓋，小孩就在馬
          路邊」、「車停後，我看見男子（指甲○○）由駕駛
          座下來，女子（指乙○○）由右邊乘客座下來」、「
          （由駕駛座下來者是否在場包某？）是他沒錯」、「
          （妳見他2 人下車時，是何人駕駛？）撞後我們立刻
          跟追過去，李女在右、包由左邊下車，包某下車還說
          ：【我們沒有要跑】」等語綦詳，並與其於93年1 月
          12日凌晨3 時25分警詢現場訪談時證述：「（你當時
          人哪裡？做何事？）我當時在涵瑄歌天地對面講電話
          ，所以我可以清楚看到車禍發生情形」、「．．我可
          以告知警方他是我朋友綽號『阿瀧』【指劉建龍】的
          老闆名叫甲○○，我還有甲○○的電話0000000000，
          當時『阿瀧』【指劉建龍】有在車禍現場．．．，我
          可以確定是甲○○駕駛的」等語情節相符；在本院審
          理中亦到庭為相同之陳述。再參與證人劉建龍於93年
          1 月12日13時57分警詢時證述：「．．．我跑去追肇
          事的自小客車，就看見甲○○直接從駕駛座下來，即
          聽見在駕駛座旁邊的乘客（女性聲音）說趕快將小孩
          送醫」、「（你與事故雙方有無關係，是否認識及仇
          恨？）甲○○是我以前的老闆，而在乘客座的是我以
          前老闆娘．．．」等語情節，互核與被告甲○○於偵
          訊時供述：「（與乙○○關係？）同居女友」（詳臺
          灣高雄地方法院檢察署93年度偵字第1462號卷內93年
          1 月12日偵訊筆錄第10頁反面第10行至第11行）、「
          （你有駕照？）有，吊扣中」、「（車上尚有你妻？
          ）李女即是我妻，我2 人已離婚，她也是公司老闆，
          我2 人還未結婚，目前是男女朋友」、「（車何人的
          ？）我的，平常也都是我在使用」（臺灣高雄地方法
          院檢察署93年度相字第62號卷內93年1 月12日偵訊筆
          錄），亦於原法院94年1 月21日審訊時供稱：「（何
          業？）找工人包工程」、「（劉建龍以前是否你的工
          人？）是的」等語情節，及與被告乙○○於偵訊時供
          述：「（與包某關係？）朋友」、「（車何人的？）
          包某的，平日也都是他在使用」、「（撞後我如何處
          理？）撞後我2 人都下車，我由右邊下車【後改稱由
          左手邊】」（同上相驗卷93年1 月12日偵訊筆錄）等
          語情節亦大致相符，並有車籍作業系統查詢認可資料
          、現場勘查報告在卷可佐。是本件被告人所辯與事實
          不符，殊無可信，而甲○○於前揭時地駕駛其所有車
          號E2-6376 號自用小客車搭載被告乙○○，不慎撞擊
          被害人蔡孟錡之事實，應堪認定。
    （三）又被告2 人之測謊鑑定書（詳同上93年度偵字第1462
          號卷第27頁至第33頁），可證明下列事項：
          １．被告2 人於93年3 月23日經高雄市政府警察局測
              謊人羅時強施以測謊鑑定。測試前先由測謊人員
              告知受測人即被告甲○○、乙○○測試步驟，再
              向被告2人口述具結書上記載「出於自由意志接
              受測謊」之意旨及告知其法定權利，經其簽署測
              謊具結書，始進行測試。
          ２．本案測試所使用之電腦化測謊儀係美國LAFAYETT
              E 儀器公司出品五軌式測謊儀，型號：761-96GA
              型，具自動檢測功能，檢查運作一切正常。
          ３．受測人乙○○，經測謊人員詢問：是不是你開車
              ？答：是。經測謊圖譜進行綜合分析、比對結果
              呈不實反應。
          ４．受測人甲○○經測謊人員詢問：是不是你開車？
              答：不是。經測謊圖譜進行綜合分析、比對結果
              呈不實反應。
          ５．從而，本件對被告乙○○實施測謊業經受測人李
              英可同意配合，並已告知得拒絕受測，以減輕其
              不必要之壓力。而受測者乙○○接受測試時，身
              心狀況良好。而本件測謊員已接受良好之專業訓
              練，並具有相當之測謊經驗。本件測試所使用之
              儀器運作一切正常，採用之測謊技術及評分標準
              ，依據美國馬里蘭鑑識研究中心研究，有極高的
              準確度。而被告乙○○對於「是不是你開車？」
              此一回答，呈現不實反應　，此結論之可信度非
              常之高，由此亦足以推論被告李英於93年1 月12
              日偵訊時供述：「（撞後我如何處理？）撞後我
              2 人都下車，我由右邊下車【後改左手邊】」（
              同上相驗卷93年1 月12日偵偵訊筆錄）之陳述，
              其中最先陳述第1 句話「我由右邊下車」應為真
              實，旋改稱第二句話【後改左手邊】係呈現不實
              反應，係為迥護、隱避同居男友即被告甲○○之
              前揭犯行而頂替其罪責，亦可避免被告甲○○日
              後被撤銷上開前案假釋之事實，應堪認定。
    （四）本件被告甲○○駕駛E2-6373 號自用小客車行經肇事
          路段時，未減速慢行，且未注意車前狀況而撞及被害
          人致死，臺灣省高屏澎區車輛行車事故鑑定委員會鑑
          定結果，亦同此認定，有該會高屏澎鑑字第93159 號
          鑑定意見書在卷可憑。被害人之死亡與被告甲○○之
          過失間有相當因果關係，至本件肇事責任經鑑定結果
          ，被害人蔡孟錡穿越道路未注意左右來車，固為肇事
          之主因，被告甲○○僅為肇事次因，但其既有過失，
          自應負過失致死刑責。至本件車禍地點，依被告、證
          人供述，以及道路交通事故現場圖、道路交通事故調
          查報告表等記載，係高雄縣岡山鎮○○路136 號前，
          但經本院函查結果，據高雄縣岡山鎮公所函覆，該大
          莊路並無136 號之門牌號碼，但據證人即製作道路交
          通事故現場圖之警員莊清中到庭結證稱：該路門牌目
          前編到132 號，依門牌推算肇事地點應係在136 號前
          等語（見本院94年6月22日筆錄）併此敘明。
    （五）綜上，本件事證已臻明確，被告甲○○因過失致人於
          死之犯行，與被告乙○○意圖使犯人隱避而頂替之犯
          行，均堪認定。
二、核被告甲○○所為，係犯刑法第276 條第1 項之過失致人於
    死罪；另核被告乙○○所為，係犯刑法第164 條第2 項之頂
    替罪。又被告甲○○無照駕車（駕駛執照吊扣中應禁駛，倘
    駕駛者亦屬無照駕車），因而致人死亡，其所犯過失致人於
    死部分，應依道路交通管理處罰條例第86條第1 項規定，加
    重其刑。
三、原審以被告罪證明確，引用刑法第164 條第2 項、第276 條
    第1 項、第41條第1 項、罰金罰鍰提高標準條例第1 條前段
    、第2 條、道路交通管理處罰條例第87條第1 項並審酌被告
    甲○○、乙○○於肇事後，由被告乙○○與被害人蔡孟錡之
    母親丁○○達成和解，賠償被害人家屬之損失，有調解書（
    詳同上93年度偵字第1462卷第68頁）1 紙在卷可參，而被害
    人蔡孟錡兒童徒步穿越上開交岔路段，未注意左右來車，乃
    肇事主因，有上開鑑定意見書在卷可按等一切情狀；及被告
    乙○○因見同居友人即被告甲○○駕車肇事，一時心急，思
    慮欠週，竟向警方謊稱其為肇事者，圖免被告甲○○之罪責
    ，影響司法偵查之正確性，惟念被告乙○○於事後賠償被害
    人家屬丁○○之損失等一切情狀，爰分別量處如主文所示之
    刑，並諭知易科罰金之折算標準。認事用法量刑亦尚妥適，
    檢察官循告訴人之請上訴意旨以被告包五公有殺人故意未經
    調查，且量刑偏輕云云。但本件無任何證據證明被告甲○○
    有殺人之故意，而原審量刑亦無不妥被告等上訴意旨則否認
    犯罪，均無理由，俱應予駁回。
三、公訴意旨另以：被告乙○○於臺灣高雄地方法院檢察署檢察
    官93年1 月12日偵訊時，竟於供前具結，對檢察官訊問上開
    自用小客車由何人駕駛肇事等對案情有重要關係之事項時，
    故意虛偽證稱：「（問：何人開車？）我。」等語，足以影
    響國家偵查權行使之正確性，因認被告乙○○涉有偽證罪嫌
    等語。惟按刑法第168 條偽證罪之成立，須於執行審判職務
    之公署審判時或於檢察官偵查時，證人、鑑定人、通譯於案
    情有重要關係之事項，供前或供後具結，而為虛偽陳述者方
    予處罰。然證人如有第181 條之情形者，「應」告以得拒絕
    證言，刑事訴訟法第186 條第2 項定有明文（意指第181 條
    係規定：證人恐因陳述致自己或與其有前條第1 項關係之人
    【現為被告家屬者】受刑事追訴或處罰者，得拒絕證言）；
    又所謂具結，係指依法有具結義務之人，履行其具結之義務
    而言，若在法律上不得令其具結之人，而誤命其具結者，即
    不發生具結之效力，最高法院著有30年度非字第24號判例可
    資參照。經查，本件被告乙○○於93年1 月12日檢察官偵訊
    時，係以被告身份應訊，應檢察官之要求具結作證，並供述
    ：「（車子誰開的？）我開的」等語，並有臺灣高雄地方法
    院檢察署93年1 月12日報到單上載明「被告乙○○、甲○○
    」1 紙、被告乙○○作證具結文（詳同上93年度偵字第1462
    卷第3 頁、第2 頁）1 份在卷可徵。是本件被告乙○○並非
    自始即以證人身份為被告甲○○作證，應堪認定。再者，按
    刑事訴訟法第181 條規定，被告乙○○本得拒絕證言，且依
    同法第186 條第2 項亦明白規定，於具結前應告以其得拒絕
    證言之程序。乃於該次偵訊筆錄內，僅記載「檢察官諭知證
    人具結之義務及偽證之處罰命朗讀結文具結。」字樣，並未
    見檢察官履行其告知證人即被告乙○○得拒絕證言之程序。
    是本件於該次偵訊程序中，檢察官並未依照刑事訴訟法第
    186 條第2 項規定履行告知其得拒絕證言之義務，而遽命被
    告乙○○具結作證，顯然違反具結前之告知義務，參照最高
    法院前開30年度非字第24號判例意旨之相同旨趣，依法該具
    結不發生效力。故被告乙○○於該次偵訊筆錄之具結不發生
    效力，即無偽證罪「供前或供後具結」構成要件之適用。況
    檢察官未依刑事訴訟法第186 條第2 項告以得拒絕證言之權
    ，依同法第158 條之4 之規定，此一違背法定程序取得之證
    人陳述，亦難謂有何證據能力。又本案中被告乙○○於偵查
    應訊中僅係答稱：是伊自己開車等語，其本意祇是證明自己
    之犯嫌而已，至於被告是否有虛偽陳述，應再詳查任何具有
    可信性之特別情況要件來補強。因此，本件共同被告乙○○
    於上開93年1 月12日偵查中之陳述，對於被告甲○○犯行部
    分則均無證據能力。易言之，被告乙○○上開偵查中之陳述
    ，至多僅能供做為被告乙○○之對自己犯行之自白參考而已
    。此外，本院也未發現有任何積極證據足堪以證明被告乙○○涉有前揭偽證犯行，故被乙○○此部分被訴偽證罪，應屬
    犯罪不能證明，惟此部分與被告乙○○上開被訴意圖使犯人
    隱避而頂替罪間，公訴人認二者具有裁判上一罪之關係，原
    審不另為無罪之諭知，亦無不合，附此敘明。
據上論斷，應依刑事訴訟法第368 條，判決如主文。
本案經檢察官王登榮到庭執行職務。
中　　華　　民　　國　　94　　年　　6 　　月　　30　　日
                  刑事第九庭    審判長法  官　張明松
                                      法  官  任森銓
                                      法  官  郭玫利
以上正本證明與原本無異。
被告乙○○部分檢察官如不服本判決應於收受本判決後10日內向
本院提出上訴書狀，其未敘述上訴理由者，並得於提起上訴後10
日內向本院補提理由書狀（均須按他造當事人之人數附繕本）「
切勿逕送上級法院」。
餘不得上訴。
中　　華　　民　　國　　94　　年　　7 　　月　　4 　　日
　　　　　　　　　　　　　　　　　　　書記官　林淑敏
附錄本判決論罪科刑法條：
刑法第276條第1項
因過失致人於死者，處2 年以下有期徒刑、拘役或2,000 元以下
罰金。
刑法第164條第2項
意圖犯前項之罪而頂替者，亦同。
                                                      H
